最高法院刑事判決　　　　　　　　　　　　　　　　八十八年度台上字第九一三號
　　上　訴　人　甲○○
　　　　　　　　乙○○
　　共　　　同
　　選任辯護人　舒建中律師
右上訴人等因違反毒品危害防制條例案件，不服台灣高等法院中華民國八十七年十二
月一日第二審判決（八十七年度上重訴字第四九號，起訴案號：台灣台北地方法院檢
察署八十六年度偵字第二六六七六號），提起上訴，本院判決如左：
    主  文
原判決撤銷，發回台灣高等法院。
    理  由
本件原判決認定上訴人乙○○基於概括之犯意自民國八十六年十月間起至同年十二月
一日止，連續多次在基隆市○○路八十六號二樓住處及泰國等處，以毒品海洛因摻入
香菸中吸食之方式，施用第一級毒品海洛因（八十七年五月二十日公布施行之毒品危
害防制條例將海洛因列為第一級毒品）；上訴人甲○○亦基於概括之犯意，自八十六
年十一月間起至同年十二月一日止，連續多次在台北市○○街一○四巷四號五樓住處
，以相同之方式，施用第一級毒品海洛因。又乙○○與甲○○二人均明知毒品海洛因
為管制進出口之物品，均基於自泰國運輸大量毒品海洛因返台供己施用之犯意，於八
十六年十月間，二人各出資新台幣（下同）十五萬元，共合資三十萬元，於泰國向真
實姓名年籍不詳之人購得海洛因磚一塊後朋分，並各切割為數小塊。甲○○於分得所
購之海洛因後，先於八十六年十一月二十五日以將切割成小塊之海洛因藏放於腰間攜
帶之方式，自泰國走私運輸毒品海洛因（淨重一百四十九點七一公克以上）進入台灣
地區，嗣於八十六年十二月一日晚間在台北市○○街一○四巷四號五樓為法務部調查
局台北市調查處（下稱台北市調查處）之人員查獲，並扣得上述其走私進口運輸來台
之毒品海洛因（吸用剩餘淨重一百四十九點七一公克，純質淨重九十四點九五公克）
。乙○○則將其所分得海洛因，以保險套膠膜包裹切割成小塊之海洛因，將之塞藏於
肛門之方式，於八十六年十二月一日自泰國搭乘荷蘭航空KL八七七號班機返台，於下
午五時四十分，在桃園中正國際機場入境時，為台北市調查處人員當場查獲，並取出
乙○○塞藏於肛門內之海洛因四小塊（淨重一百三十三點五七公克，純質淨重九十一
點一七公克）等情。因而維持第一審法院分別論處甲○○、乙○○運輸毒品罪刑（乙
○○累犯）之判決，駁回上訴人等在第二審之上訴，固非無見。惟查：(一)、刑法第五
十五條之牽連犯，必須二個行為，即其原因行為與結果行為，或方法行為與目的行為
之間，不但犯人之主觀上有意思聯絡之關係，且在客觀上有直接密切之關係者，方有
牽連關係之可言。本件依原判決所認定乙○○基於概括之犯意，自八十六年十月間起
，連續多次在基隆市○○路八十六號二樓住處，以海洛因摻入香菸中吸食之方式，施
用毒品海洛因。甲○○亦基於概括之犯意，自八十六年十一月間起，連續多次在台北
市○○街一○四巷四號五樓住處，以相同之方式，施用毒品海洛因。又乙○○與甲○
○二人均明知毒品海洛因為管制進出口之物品，仍基於自泰國運輸大量海洛因返台供
己施用之犯意，自泰國私運海洛因進入台灣地區。依此認定，則先前多次施用海洛因
毒品，嗣後始想由泰國運輸海洛因入境，顯係施用毒品後另行起意運輸毒品；運輸海
洛因毒品，與前此之施用毒品，不論在行為人之主觀上，或施用、運輸之客觀上並無
直接密切之關係。且八十六年十二月一日下午，乙○○藏在肛門內，在桃園中正國際
機場被查獲之海洛因，據乙○○在台北市調查處供稱：「在十一月二十八日由『阿四
』交給我以保險套包裝之五小塊海洛因，要我以肛門藏匿之方式，於返台時夾帶入境
，我乃於今日下午，以嬰兒油潤滑方式，自肛門將上述毒品塞入體內，由於塞第五塊
時肛門會流血不止，無法負荷，故最後僅塞入四小塊，另一塊未塞入者，則交還給『
阿四』，並於今日搭乘荷航八七七班機返台，甫抵桃園中正機場海關時即遭台北市調
查處人員盤查，並帶我至敏盛醫院灌腸，當場將我夾帶之四小塊海洛因查獲」（見偵
查卷第八頁正面），亦可見所運輸入境由「阿四」交付之海洛因，乙○○尚未施用；
故運輸海洛因與施用之間，亦無關係。原判決遽維持第一審認定乙○○運輸海洛因與
施用海洛因之間，有牽連犯之關係，已難謂合。又甲○○於八十六年十一月二十五日
，自泰國運輸入境之毒品海洛因，究竟是否曾經施用﹖施用若干數量﹖原判決並未認
定，於事實欄內記載，則原判決論甲○○運輸毒品與施用毒品之間，有刑法第五十五
條之牽連犯之關係，亦失所依據。(二)、被告之自白固不得作為認定犯罪之唯一證據，
而須以補強證據證明其確與事實相符，然茲所謂之補強證據，並非以證明犯罪構成要
件之全部事實為必要，倘其得以佐證自白之犯罪非屬虛構，能予保障所自白事實之真
實性，即已充分。又得據以佐證者，雖非直接可以推斷該被告之實施犯罪，但以此項
證據與被告之自白為綜合判斷，若足以認定犯罪事實者，仍不得謂其非屬補強證據。
甲○○於台北市調查處供認：「我與乙○○合資，自泰國購買返台，由我至泰國向一
名綽號『阿四』的男子購買海洛因二大塊，再分裝成二十小塊，由我和乙○○分別自
泰國以肛門夾帶方式走私來台，在我住處查獲之海洛因，即係我八十六年十一月二十
五日第三次自泰國夾帶返台之海洛因。」（見偵查卷第四頁背面、第五頁正面），於
檢察官偵查時坦承：「八十六年十二月一日在景華街一○四巷住處，查到四塊海洛因
是我的，是我八十六年十一月二十五日由泰國夾帶肛門方式帶回的。」「之前還有帶
過二次。」「之前的十天，約十月底，與謝（信寶）一起帶回來的」（見偵查卷第十
二頁），核與乙○○供述：「我在八十六年十月間兩次入境時，甲○○均與我同行，
且夾帶海洛因闖關，上（十一）月二十五日他先行入境時，亦有夾帶海洛因闖關成功
，其夾帶方式，亦使用肛門藏匿法，每次重量亦差不多介於一百五十公克至二百公克
間。」相符，且有甲○○、乙○○入出境資料可稽（見一審卷第六三頁、第六四頁）
，則甲○○運輸毒品入境，先後計有三次。又乙○○於台北市調查處供認：「自泰國
夾帶海洛因闖關三次，第一次在八十六年十月二日出境，十月四日入境，第二次在八
十六年十月十七日出境，十月二十五日入境，第三次即此次，在十一月二十七日出境
，十二月一日入境，前後三次皆以肛門藏匿方式闖關」（見偵查卷第八頁背面），且
於檢察官偵查時均坦承前後三次，自泰國輸運毒品入境（見偵查卷第十一頁背面、第
三四頁背面、第六九頁正面），其於第三次入境時，經灌腸查獲自肛門塞入之海洛因
毒品四小塊（淨重一百三十三點五七公克），並有乙○○之入出境資料可按（見一審
卷第六四頁），則乙○○坦承三次輸運毒品入境，均似非無補強證據。原判決對卷內
上引資料，未詳加審酌，遽行判決，自嫌速斷。以上為上訴意旨所指摘或為本院得依
職權調查之事項，應認原判決有發回更審之原因。至於原判決不另為無罪諭知之販賣
毒品部分，基於審判不可分之關係，應併予發回。
據上論結，應依刑事訴訟法第三百九十七條、第四百零一條，判決如主文。
中      華      民      國    八十八    年      二      月    二十六    日
                              最高法院刑事第一庭
                                  審判長法官  施  文  仁
                                        法官  陳  炳  煌
                                        法官  張  淳  淙
                                        法官  林  錦  芳
                                        法官  莊  登  照
      右正本證明與原本無異
                                              書  記  官
中      華      民      國    八十八    年      三      月      二      日
